【裁判字號】    98,抗,165
【裁判日期】    980630
【裁判案由】    選任臨時董事
【裁判全文】
臺灣臺中地方法院民事裁定               98年度抗字第165號
抗  告  人  庚○○
            丁○○
            甲○○
            乙○○
            己○○
相  對  人  戊○○
                    1
            丙○○
上列當事人間聲請選任臨時董事事件，抗告人對於民國98年5月1
日本院民事庭所為98年度聲字第274號裁定提起抗告，本院合議
庭裁定如下：
    主    文
抗告駁回。
抗告程序費用新臺幣壹仟元由抗告人負擔。
    理    由
一、抗告意旨略以：財團法人私立台中市百齡社會福利事業管理
    會（下稱百齡管理會）雖有7名董事，扣除相對人後，僅剩
    餘抗告人5人，而重大決議應有3分之2以上董事出席始能開
    會，亦即5人全體均應出席，即令係普通決議應有2分之1董
    事出席，亦需4名董事出席始能進行開會，則少數1、2人即
    得杯葛董事會而無法運作，該會因而受有損害之虞，且相對
    人均因共同侵占百齡管理會財產，其中相對人戊○○已不能
    行使職權，陳聰敏對於戊○○侵占百齡管理會財產之行為，
    非但未予以制止，反而與戊○○共同侵占，已怠於行使職權
    ，相對人2人之行為已使百齡管理會遭受損害，抗告人無法
    制止，抗告人既為百齡管理會之董事，且推舉抗告人庚○○
    為代理董事長，乃利害關係人，為使該會之事務正常運作，
    董事會之組織更趨健全，自得依上開規定選任臨時董事，又
    相對人戊○○於98年4月29日偵訊時，已坦承侵占百齡管理
    會之骨灰位3,600位，另侵占或詐欺土葬墓基9,000坪，則其
    所為已怠於行使董事應維護百齡管理會財產之職權，且對於
    百齡管理會之事務有自身利害關係，致其財產有受損害之虞
    ，為避免其以董事兼董事長身份，日後繼續侵占該會財產，
    以致該會受有損害之虞，自應選任臨時董事取代其2人行使
    董事職權，並聲明：原裁定廢棄，請本院選任百齡管理會之
    臨時董事2人。
二、原裁定以：依百齡管理會捐助章程第12條之記載：「董事會
    會議由董事長召集並擔任主席，如董事長因故缺席或所決議
    事項與董事長本人有關必須迴避時，得由出席董事互推一人
    為主席。董事會須有過半數之董事出席始得開會，並由出席
    董事過半數之同意，方得決議。但下列重要事項應有董事二
    分之一以上出席，出席董事三分之二以上同意後，施行之：
    一、捐助章程之變更。二、本會財產及不動產之處分、設定
    或變更用途。三、本會之解散或目的之變更。四、推舉、選
    聘、解聘董事、董事長、執行長及顧問」。而百齡管理會董
    事共有7人，除相對人2人外，抗告人5人均為該會董事，相
    對人戊○○遭裁定羈押後，聲請人已於98年3月25日經臺中
    市政府備查召集之臨時董事會，推舉聲請人庚○○為該會之
    代理董事長，此有法人登記證書、該會第11屆97年第1次董
    事會及97年度第1次臨時董事會會議紀錄附卷可佐。從而，
    除去相對人2人，百齡管理會董事尚有抗告人等5人，剩餘之
    董事人數仍得順利召開董事會並作成決議，顯不符合「致法
    人有受損害之虞」之要件，而認抗告人之聲請為無理由，應
    予駁回。
三、按非訟事件法第64條第1項規定：「法人之董事一人、數人
    或全體不能或怠於行使職權，或對於法人之事務有自身利害
    關係，致法人有受損害之虞時，法院因主管機關、檢察官或
    利害關係人之聲請，得選任臨時董事代行其職權。但不得為
    不利於法人之行為」。其修訂立法說明如下：「民法第27條
    第1項規定：法人應設董事。董事有數人者，法人事務之執
    行，除章程另有規定外，取決於全體董事過半數之同意。故
    法人若有董事之一人、數人或全體不能或怠於行使職權，或
    對於法人之事務有自身利害關係，致法人有受損害之虞時，
    自應許利害關係人、檢察官或對其業務情形知之最稔之主管
    機關，得聲請法院選任暫時代行董事職權之人，以代行該不
    能或怠於行使職權，或有利害關係董事之職權，俾使業務運
    作不輟，發揮法人之社會功能，爰參考日本民法第57條規定
    ，修正第一項，並將『臨時管理人』修正為『臨時董事』，
    以符實際並杜疑慮。由上開非訟事件法第64條第1項之修訂
    立法說明可知，聲請選任臨時董事須符合：(一)法人之董事一
    人、數人或全體不能或怠於行使職權，或對於法人之事務有
    自身利害關係，(二)致法人有受損害之虞。而所謂「致法人有
    受損害之虞」，係指因缺少該不能或怠於行使職權，或對於
    法人之事務有自身利害關係之董事，致董事人數不足，董事
    會無法召開或作成決議，始足當之。反之，若法人之董事其
    中1人、數人雖不能或怠於行使職權，或對於法人之事務有
    自身利害關係，惟剩餘之董事人數仍得順利召開董事會並作
    成決議，即不符合「致法人有受損害之虞」之要件。
四、查依照抗告意旨所述，本件係因相對人戊○○因與陳聰敏共
    同侵占百齡管理會之財產，而遭羈押禁見，固可認為其已不
    能行使職務，而關於陳聰敏部分，則並無此情形，而聲請人
    雖以相對人陳聰敏對於戊○○侵占百齡管理會財產之行為，
    非但未予以制止，反而與戊○○共同侵占，而認為其怠於行
    使職權云云，然查，依照百齡管理會捐助章程第十條規定：
    「本會董事會之職權如下：一、關於年度業務計畫之審核事
    項。二、關於預算、決算之審核事項。三、關於經費之審核
    。四、各種計算之審核。五、董事之推選及解聘。六、董事
    長之推選及解聘。七、組織及人事之任免、薪資之審核及決
    定。八、本會資產之保管、運用、監督、處理及財務稽核事
    項。九、會務、一般性業務及財產處理之委任權。十、其他
    有關之重大事物及董事會決議事項」等，是對於百齡管理會
    資產之保管、運用、監督、處理及財務僅負責稽核有關事項
    ，至於制止其他董事侵占百齡管理會財產乙節，似非可認為
    董事之職務之一，則抗告人執此為由，認為相對人陳聰敏怠
    於行使職務乙節，尚非可採。至於目前董事會既有抗告人等
    5人擔任董事，相對人戊○○遭裁定羈押後，聲請人已於98
    年3 月25日經臺中市政府備查召集之臨時董事會，推舉聲請
    人庚○○為該會之代理董事長，此有法人登記證書、該會第
    11屆97年第1次董事會及97年度第1次臨時董事會會議紀錄附
    卷可佐。是除去相對人2人，百齡管理會董事尚有抗告人等5
    人，剩餘之董事人數仍得順利召開董事會並作成決議，抗告
    人以若有少數1、2人董事杯葛，會影響董事會進行云云，復
    未能具體舉證以實其說，尚難僅憑其臆測而論斷其事，是尚
    難據此認定本件已符合「致法人有受損害之虞」之要件，更
    何況，抗告人若認為相對人之行為有損及百齡管理會之利益
    之情形（參照捐助章程第14條第2款之規定），亦非不得召
    集臨時董事會，並決議解除職務及另行推選事宜，是抗告人
    聲請選任百齡管理會之臨時董事2人，實難認為與上開規定
    相符，其聲請本院選任臨時董事2人，尚難認為有理由。原
    審駁回抗告之聲請，並無不合，抗告人指摘原裁定不當，求
    予廢棄改判，自難准許，應予駁回。
五、依非訟事件法第46條、第21條第2項，民事訴訟法第495條之
    1 第1項、第444條第1項、第95條、第78條，裁定如主文。
中    華    民    國    98    年    6     月    30    日
                  民事第三庭    審判長法  官  林洲富
                                      法  官  游文科
                                      法  官  許石慶
正本係照原本作成。
本裁定不得抗告，但如不服本裁定，應於送達後10日內向原法院
提出異議狀（須附繕本一份）。
中    華    民    國    98    年    6     月    30    日
                                      書記官


司法院資訊處製作；財團法人民間司法改革基金會備份。
